臺灣雲林地方法院刑事判決
109年度訴字第803號
公  訴  人  臺灣雲林地方檢察署檢察官
被      告  吳承翰


上列被告因詐欺案件，經檢察官提起公訴（108年度偵字第4627
號），本院判決如下：
    主  文
吳承翰犯三人以上共同詐欺取財罪，共貳罪，均累犯，各處有期
徒刑壹年肆月。應執行有期徒刑壹年陸月。
    事  實
一、吳承翰基於參與犯罪組織之犯意，於民國108年5月初某日，
    參加由真實姓名、年籍不詳暱稱「賤兔」、「雷丘」、「大
    胖」、「阿土」、「阿源」等成員所組成具有持續性、牟利
    性、結構性之詐欺集團（下稱本案詐欺集團，吳承翰所涉參
    與犯罪組織罪部分，業經本院以108年度訴字第648號、109
    年度訴字第882號判決在案），其等共同意圖為自己不法所
    有而基於3人以上詐欺取財及掩飾隱匿詐欺犯罪所得之洗錢
    之犯意聯絡，先由本案詐欺集團不詳成年成員，以不詳方式
    ，取得國泰世華銀行帳號為000-000000000000、郵局帳號為
    000-00000000000000之人頭帳戶後，再由本案詐欺集團不詳
    成年成員於108年5月29日、30日某時許，接連撥打電話予施
    碧麗，佯稱為施碧麗姪女欲借貸金錢，致施碧麗陷於錯誤，
    而依本案詐欺集團不詳成年成員之指示，於108年5月30日某
    時許，匯款新臺幣（下同）5萬元至上開國泰銀行帳戶；另
    有本案詐欺集團不詳成年成員於108年5月25日、30日某時許
    ，接連撥打電話予吳淑珍，佯稱為吳淑珍姪子欲借貸金錢，
    致吳淑珍陷於錯誤，而依本案詐欺集團不詳成年成員之指示
    ，分別於108年5月30日上午10時12分、同日下午1時31分，
    匯款8萬9,000元、10萬元至上開郵局帳戶，吳承翰接獲本案
    詐欺集團不詳成年成員之指示後，旋搭乘由「阿土」所駕駛
    車牌號碼為0000-00號之自用小客車前往臺南市○○區○○街0號
    之六甲郵局，推由「阿土」持上開國泰世華帳戶金融卡，於
    同日下午2時10分至12分許，分3次提領詐騙款項共計5萬元
    ，復於同日下午2時23分至26分許，再一同前往官田區工業
    路23號之工業路郵局，亦由「阿土」持上開郵局帳戶金融卡
    分2次提領詐騙款項6萬1,000元。吳承翰繼而於同日下午2時
    44分許，下車前往六甲區中正路某全家便利商店，改乘由姓
    名年籍不詳綽號「阿源」之成年男子駕駛車牌號碼000-0000
    號之自用小客車接應離開。嗣經警獲報並循線查察，因而得
    知上情。
二、案經施碧麗告訴暨臺灣雲林地方檢察署檢察官指揮臺南市政
    府警察局麻豆分局報告偵查起訴。
    理  由
一、程序部分：
  ㈠按被告以外之人於審判外之言詞或書面陳述，除法律有規定
    者外，不得作為證據；又被告以外之人於審判外之陳述，雖
    不符同法第159條之1至第159條之4之規定，而經當事人於審
    判程序同意作為證據，法院審酌該言詞陳述或書面陳述作成
    時之情況，認為適當者，亦得為證據；而當事人、代理人或
    辯護人於法院調查證據時，知有第159條第1項不得為證據之
    情形，而未於言詞辯論終結前聲明異議者，視為有前項之同
    意，刑事訴訟法第159條第1項、第159條之5分別定有明文。
    查被告就本判決所引用被告以外之人審判外之言詞或書面陳
    述之證據能力表示沒有意見，且迄至言詞辯論終結前亦未聲
    明異議，本院審酌該等具有傳聞證據性質之證據製作時之情
    況，尚無違法不當及證明力明顯過低之瑕疵，應無不宜作為
    證據之情事，認以之作為本案之證據，應屬適當，依刑事訴
    訟法第159條之5之規定，認該等供述證據資料均有證據能力
    。
  ㈡本判決下列所引用之其餘文書證據或證物，並無證據證明係
    公務員違背法定程序所取得，亦無顯有不可信之情況，且經
    本院於審理期日提示予被告辨識而為合法調查，該等證據自
    得作為本案裁判之資料。
二、認定犯罪事實所憑之證據及理由： 
    訊據被告固不否認曾於108年5月初某日，加入詐欺集團，並
    於108年5月30日搭乘由「阿土」所駕駛車牌號碼為0000-00
    號之自用小客車前往臺南市○○區○○街0號之六甲郵局，再一
    同前往官田區工業路23號之工業路郵局，繼而於同日下午2
    時44分許，前往六甲區中正路某全家便利商店，搭乘「阿源
    」所駕駛車牌號碼000-0000號之自用小客車返回雲林之事實
    ，惟矢口否認有何詐欺取財、洗錢之犯行，辯稱：伊僅是搭
    便車前往臺南，伊不知「阿土」提領之錢為詐欺集團詐騙所
    得云云。經查：
　㈠被告曾於108年5月初某日，參加由真實姓名、年籍不詳暱稱
    「賤兔」、「雷丘」、「大胖」等成員所組成之詐欺集團，
    本案詐欺集團不詳成年成員，以不詳方式，取得國泰世華銀
    行帳號為000-000000000000、郵局帳號為000-000000000000
    00之人頭帳戶後，再由本案詐欺集團不詳成年成員於108年5
    月29日、30日某時許，接連撥打電話予施碧麗，佯稱為施碧
    麗姪女欲借貸金錢，致施碧麗陷於錯誤，而依本案詐欺集團
    不詳成年成員之指示，於108年5月30日某時許，匯款5萬元
    至上開國泰銀行帳戶；另有本案詐欺集團不詳成年成員於10
    8年5月25日、30日某時許，接連撥打電話予吳淑珍，佯稱為
    吳淑珍姪子欲借貸金錢，致吳淑珍陷於錯誤，而依本案詐欺
    集團不詳成年成員之指示，分別於108年5月30日上午10時12
    分、同日下午1時31分，匯款8萬9,000元、10萬元至上開郵
    局帳戶，被告於同日某時許，搭乘由「阿土」所駕駛車牌號
    碼為0000-00號之自用小客車前往臺南市○○區○○街0號之六甲
    郵局，「阿土」持上開國泰世華帳戶金融卡，於同日下午2
    時10分至12分許，分3次提領共計5萬元，復於同日下午2時2
    3分至26分許，再一同前往官田區工業路23號之工業路郵局
    ，「阿土」再持上開郵局帳戶金融卡分2次提領6萬1,000元
    。被告繼而於同日下午2時44分許，在六甲區中正路某全家
    便利商店，搭乘由「阿源」所駕駛車牌號碼000-0000號之自
    用小客車離開等情，業據被告所不爭執，核與被害人施碧麗
    、吳淑珍於警詢證述相符（警卷第12頁至第15頁、第18頁至
    第20頁），且有被害人施碧麗之華南商業銀行匯款回條聯影
    本、內政部警政署反詐騙案件紀錄表影本各1 紙（警卷第16
    頁、第77頁）；被害人吳淑珍之臺中市大里區農會匯款申請
    書影本、第一商業銀行匯款申請書回條影本、內政部警政署
    反詐騙案件紀錄表影本、臺中市政府警察局霧峰分局國光派
    出所受理詐騙帳戶通報警示簡便格式表影本、臺中市政府警
    察局霧峰分局國光派出所受理刑事案件報案三聯單影本各1
    紙（警卷第21頁至第22頁、第74頁至第76頁）；郵局帳號00
    000000000000000郵局帳戶之帳戶資料及往來明細、國泰世
    華商業銀行存匯作業管理部110年4月13日國世存匯作業字第
    1100053027號函暨交易往來資料各1份（警卷第72頁至第73
    頁、本院卷第303頁至第304頁），暨車牌號碼0000-00號自
    用小客車之路口監視錄影畫面截圖24張、綽號「阿土」前往
    提領款項之監視錄影畫面截圖8張、被告在全家便利商店之
    監視錄影畫面截圖7張（警卷第51頁至第64頁、第64頁至第7
    0頁）在卷可稽，此部分事實，應堪認定。
  ㈡被告雖以上詞置辯，然被告於108年5月間，加入以陳宥淵為
    首之詐欺集團，擔任車手等情，業經被告於他案審理時坦認
    在卷（本院108年度訴字第648號），並經法院判決在案，而
    被告於本院審理時自陳其僅加入此一詐欺集團，從該詐欺集
    團經檢警起訴、法院判決案件之犯罪事實觀之，該詐欺集團
    之提款車手是以2人一組一同外出提款，且提款車手及收水
    車手分由不同人擔任，而本案雖係由「阿土」下車提款，然
    被告與「阿土」一同前往臺南，且搭乘「阿源」駕駛離去之
    AGN-3829號自用小客車，恰屬該詐欺集團收水車手所租賃之
    自用小客車，則被告於本案案發之際，既已加入本案之詐欺
    集團，並於本院審理時自陳知悉「阿土」下車係為提款，再
    於事後搭乘集團收水車輛離去，又卷內亦無存有第三人一同
    與被告及「阿土」前往臺南之具體事證，被告亦曾坦承該車
    內無第三人等語（本院卷第236頁），則依該詐欺集團之作
    業觀之，被告顯係與「阿土」為一組之提款車手，況「阿土
    」所駕駛之車牌號碼為0000-00號之自用小客車之車牌，業
    經證人陳詠竣曾報案失竊（警卷第24頁），而證人陳詠竣為
    被告之學長，被告與「阿土」所駕駛自用小客車之車牌存有
    一定之聯繫及地緣關係，且被告雖一再辯稱其僅是搭便車前
    往臺南找人，然被告對其所欲找尋為何人、地點為何、何以
    未尋得等情又含糊其詞，佐以被告上車之地點屬不尋常之交
    流道（本院卷第235頁至第236頁），又不知原因的換車返回
    雲林，種種均與常情相違背，是被告搭乘詐欺集團之車輛前
    往提款，再搭乘詐欺集團收水車輛返回，卻稱其不知「阿土
    」所提領之款項為詐騙所得，顯係臨訟卸責之詞，不足採信
    。
　㈢綜上所述，被告前開所辯顯屬卸責之詞，洵無足採。本案事
    證明確，被告犯行堪予認定，應依法論科。
三、論罪科刑：
　㈠洗錢防制法第15條之特殊洗錢罪，係在無法證明前置犯罪之
    特定不法所得，而未能依洗錢防制法第14條之一般洗錢罪論
    處時，始予適用。倘能證明人頭帳戶內之資金係前置之特定
    犯罪所得，即應逕以一般洗錢罪論處，自無適用特殊洗錢罪
    之餘地。另過去實務認為，行為人對犯特定犯罪所得之財物
    或利益作直接使用或消費之處分行為，或僅將自己犯罪所得
    財物交予其他共同正犯，祇屬犯罪後處分贓物之行為，非本
    條例所規範之洗錢行為，惟依新法規定，倘行為人意圖掩飾
    或隱匿特定犯罪所得來源，而將特定犯罪所得直接消費處分
    ，甚或交予其他共同正犯予以隱匿，或由共同正犯以虛假交
    易外觀掩飾不法金流移動，即難認僅單純犯罪後處分贓物之
    行為，應仍構成新法第2條第1或2款之洗錢行為（最高法院1
    08年度台上字第1744號、108年度台上字第3086號判決意旨
    參照）。被告吳承翰與所屬本案詐欺集團成員，以上開所述
    迂迴層轉繳回詐欺贓款之方式，隱匿其等詐欺所得去向，所
    為已切斷資金與當初犯罪行為之關聯性，隱匿犯罪行為或該
    資金不法來源、去向，使偵查機關無法藉由資金之流向追查
    犯罪，揆諸前開說明，核與洗錢防制法第14條第1項規定之
    一般洗錢罪之要件相合。是核被告所為，係犯刑法第339條
    之4第1項第2款之三人以上共同詐欺取財罪及違反洗錢防制
    法第14條第1項之洗錢罪。　
　㈡共同正犯之成立，只須具有犯意之聯絡與行為之分擔，既不
    問犯罪動機起於何人，亦不必每一階段犯行，均經參與，且
    意思之聯絡不限於事前有協議，即僅於行為當時有共同犯意
    之聯絡者，亦屬之。其表示之方法，亦不以明示通謀為必要
    ，即相互間有默示之合致，亦無不可。而共同實施犯罪行為
    之人，在合同意思範圍以內，各自分擔犯罪行為之一部，相
    互利用他人之行為，以達其犯罪目的者，即應對全部所發生
    之結果，共同負責，是共同正犯在犯意聯絡範圍內之行為，
    應同負全部責任；又共同正犯之意思聯絡，原不以數人間直
    接發生者為限，即有間接之聯絡者，亦包括在內。如甲分別
    邀約乙、丙犯罪，雖乙、丙間彼此並無直接之聯絡，亦無礙
    於其為共同正犯之成立（最高法院28年上字第3110號、34年
    上字第862 號、73年台上字第2364號、77年台上字第2135號
    判決意旨參照）。觀諸本案詐欺集團之犯罪型態，係由多人
    分工方能完成，倘其中某一環節脫落，將無法順利達成詐欺
    結果，犯罪集團成員雖因各自分工不同而未自始至終參與其
    中，惟其等所參與之部分行為，仍係相互利用犯罪集團其他
    成員之行為，以遂行犯罪目的。是被告主觀上既知悉真實姓
    名、年籍不詳，暱稱「阿土」、「阿源」等人為本案詐欺集
    團成員，有參與詐欺犯罪之認識，被告客觀上亦有一同前往
    本案詐欺集團所指定之地點，提領如事實欄所示之詐欺款項
    等行為分工，被告自應對該參與之不法犯行及結果共同負責
    ，揆諸前揭裁判意旨及說明，被告與本案詐欺集團其他成員
    彼此就事實欄所示之犯行，具有犯意聯絡及行為分擔，應依
    刑法第28條規定，論以共同正犯。
　㈢被告所犯係以一行為同時觸犯刑法第339條之4第1項第2款之
    三人以上共同詐欺取財罪及洗錢防制法第14條第1項之洗錢
    罪，屬想像競合犯，應依刑法第55條前段之規定，從一重之
    刑法第339條之4第1項第2款三人以上共同詐欺取財罪處斷。
    又被告與「阿土」於前開所示共同正犯之範圍內，對各該被
    害人匯入之款項，雖有數次提領之行為，然此部分均係於密
    接時、空以相同方式為之，反覆侵害同一被害人之財產法益
    ，其先後數次提款行為之獨立性極為薄弱，依一般社會健全
    觀念，在時間差距上，難以強行分開，在刑法評價上，應視
    為數個舉動之接續施行，合為包括之一行為予以評價，較為
    合理，應就被告與「阿土」共同提領本案同一被害人匯入款
    項之數次行為，各論以接續犯之一罪。又被告與本件詐欺集
    團成員所犯如事實欄所示之犯行，分別係對不同被害人實施
    詐術而詐得財物，所侵害者係不同人之財產法益，犯罪時間
    亦不同，犯意各別，行為互殊，應予分論併罰。
　㈣被告吳承翰前因藏匿人犯案件，經本院以104年度訴字第489 
    號判處有期徒刑5月確定，於105年3月22日易科罰金執行完
    畢等情，有臺灣高等法院被告前案紀錄表1份附卷可參，被
    告於前案執行完畢後5年以內又故意再犯本案有期徒刑以上
    之罪，即為刑法第47條第1項規定之累犯；又司法院大法官1
    08年2月22日釋字第775號之解釋文內容，固略以：「刑法第
    47條第1項規定：『受徒刑之執行完畢，或一部之執行而赦免
    後，5年以內故意再犯有期徒刑以上之罪者，為累犯，加重
    本刑至二分之一。』有關累犯加重本刑部分，不生違反憲法
    一行為不二罰原則之問題。惟其不分情節，基於累犯者有其
    特別惡性及對刑罰反應力薄弱等立法理由，一律加重最低本
    刑，於不符合刑法第59條所定要件之情形下，致生行為人所
    受之刑罰超過其所應負擔罪責之個案，其人身自由因此遭受
    過苛之侵害部分，對人民受憲法第8條保障之人身自由所為
    限制，不符憲法罪刑相當原則，牴觸憲法第23條比例原則。
    於此範圍內，有關機關應自本解釋公布之日起2年內，依本
    解釋意旨修正之。於修正前，為避免發生上述罪刑不相當之
    情形，法院就該個案應依本解釋意旨，裁量是否加重最低本
    刑」等語，而依解釋文之意旨，係指構成累犯者，不分情節
    ，一律加重最低本刑，於不符合刑法第59條所定要件之情形
    下，致生行為人所受之刑罰超過其所應負擔罪責之個案，不
    符罪刑相當原則、比例原則。於此範圍內，在修正前，為避
    免發生上述罪刑不相當之情形，法院就該個案應裁量是否加
    重最低本刑；依此，該解釋係指個案應量處最低法定刑、又
    無法適用刑法第59條在內減輕規定之情形，法院應依此解釋
    意旨裁量不予加重最低本刑，如無上開情形，即難謂累犯加
    重其刑有何不符上開解釋意旨（最高法院108年度台上字第3
    38號判決意旨參照）。故本院審酌被告犯罪情狀，被告既已
    受有期徒刑之執行完畢，於5年內又故意觸犯本案，已顯示
    其於前案處罰後，未能謹慎自持自己日後之行為，對刑罰的
    反應力薄弱，故意再犯罪亦有其特別惡性，已符合累犯加重
    其刑的規定。且被告於本案並無司法院釋字第775號解釋所
    指依法加重最低本刑致生不符罪刑相當原則之情形，依照刑
    法第47條第1項及前開大法官會議解釋意旨，應加重其刑。
　㈤爰審酌被告年齡尚淺，不思循正當途徑獲取財物，竟為貪圖
    輕易獲得金錢，無視近年來詐欺案件頻傳，行騙態樣繁多且
    分工細膩，每每造成廣大民眾受騙，損失慘重，更嚴重損及
    我國國際形象，仍為本案詐欺犯行，足見價值觀念嚴重偏差
    ，並造成被害人受有一定之損害，且犯後矢口否認犯行，迄
    今未賠償被害人之損失，所為實屬不該，然念及被告於本院
    審理時自陳目前與妻小同住，與家人關係良好，以土木工程
    為業，暨其等家庭、生活、經濟狀況、智識程度、犯罪動機
    、目的、手段、所生損害程度、於集團之地位及分工方式等
    一切情狀，分別量處如主文所示之刑並定應執行刑，以示懲
    儆。末依卷附證據資料，並無證據可認定被告本案詐欺犯行
    ，有獲取不法利得，故本院亦不另為犯罪所得沒收或追徵之
    諭知，併予敘明。
四、不另為無罪部分
　㈠公訴意旨另以：被告上揭犯行，亦涉犯刑法第339條之2第1項
    以不正方法由自動付款設備取得他人之物罪嫌等語。
  ㈡然按刑法第339條之2第1項之以不正方法由自動付款設備取得
    他人之物罪，所謂不正方法，係泛指一切不正當之方法，如
    以強暴、脅迫、詐欺、竊盜或侵占等方式取得他人之提款卡
    及密碼，再冒充本人由自動提款設備取得他人之物，或以偽
    造他人之金融卡由自動付款設備取得他人之物等。查本案被
    告持用之人頭帳戶金融卡，非偽造之金融卡，又卷內並無證
    據證明係以強暴、脅迫、詐欺、竊盜等不法方式取得，況本
    案人頭帳戶之申辦人，檢察官以其涉犯幫助詐欺起訴後，經
    臺灣高雄地方法院以109年度簡字第3618號判處有期徒刑2月
    ，緩刑3年確定（本院卷第321頁至第339頁），自無從對被
    告論以不正方法由自動付款設備取得他人之物罪。本院本應
    就上開部分為無罪之諭知，惟公訴意旨認此部分與經本院論
    罪部分為具有想像競合之裁判上一罪關係，爰不另為無罪之
    諭知。
據上論斷，依刑事訴訟法第299條第1項前段，洗錢防制法第14條
第1項，刑法第11條前段、第28條、第339條之4第1項第2款、第4
7條第1項、第55條、第51條第5款，刑法施行法第1條之1第1項，
判決如主文。
本案經檢察官李文潔提起公訴，檢察官林豐正到庭執行職務。
中    華    民    國   110    年     8    月    18    日
                  刑事第三庭  審判長法  官  吳基華
　
                                    法  官  張恂嘉
　
                                    法  官  陳碧玉 
以上正本證明與原本無異。
如不服本判決應於收受判決後20日內向本院提出上訴書狀，並應
敘述具體理由。其未敘述上訴理由者，應於上訴期間屆滿後20日
內向本院補提理由書(均須按他造當事人之人數附繕本)「切勿逕
送上級法院」。
告訴人或被害人對於判決如有不服，具備理由請求檢察官上訴者
，其上訴期間之計算，係以檢察官收受判決正本日期為準。
                                    書記官  許馨月
中　　華　　民　　國　　110 　年　　8 　　月　　23　　日
附錄論罪科刑法條全文：
中華民國刑法第339條之4
犯第339條詐欺罪而有下列情形之一者，處1年以上7年以下有期
徒刑，得併科1百萬元以下罰金：
一、冒用政府機關或公務員名義犯之。
二、三人以上共同犯之。
三、以廣播電視、電子通訊、網際網路或其他媒體等傳播工具，
    對公眾散布而犯之。
前項之未遂犯罰之。
洗錢防制法第2條
本法所稱洗錢，指下列行為：
一、意圖掩飾或隱匿特定犯罪所得來源，或使他人逃避刑事追訴
    ，而移轉或變更特定犯罪所得。
二、掩飾或隱匿特定犯罪所得之本質、來源、去向、所在、所有
    權、處分權或其他權益者。
三、收受、持有或使用他人之特定犯罪所得。
洗錢防制法第14條
有第二條各款所列洗錢行為者，處7年以下有期徒刑，併科新臺
幣5百萬元以下罰金。前項之未遂犯罰之。前二項情形，不得科
以超過其特定犯罪所定最重本刑之刑。